【裁判字號】    99,台聲,73
【裁判日期】    990121
【裁判案由】    分割遺產等
【裁判全文】
最高法院民事裁定                九十九年度台聲字第七三號
聲  請  人  甲○○
訴訟代理人  林合民律師
            魏憶龍律師
上列聲請人因與相對人乙○○間請求分割遺產等事件，對於中華
民國九十八年十月十六日本院裁定（九十八年度台上字第一九四
三號），聲請再審，本院裁定如下：
    主  文
聲請駁回。
聲請訴訟費用由聲請人負擔。
    理  由
本件聲請人以本院九十八年度台上字第一九四三號裁定（下稱原
確定裁定）有民事訴訟法第四百九十六條第一項第一款規定之情
形，對之聲請再審，無非以：本件前訴訟程序第二審判決未敘明
聲請人於民國八十八年間即持有兩造被繼承人張傳璧之印鑑，及
系爭款項轉帳至聲請人帳戶之憑條，並非聲請人之字跡，何以可
認聲請人有私自轉帳侵權行為之心證理由，且既認系爭股份分配
協議書係九十二年十月三十一日製作，聲請人應於是日始取得相
對人印鑑章，何以可得出聲請人可趁機盜蓋該印鑑章於相距約一
年前之九十一年十二月二十七日全體繼承人抵繳同意書，而未說
明其心證理由。況該抵繳同意書所蓋者非相對人之印鑑章，而係
相對人住所起造人名冊上之印文，核與相關事證顯有矛盾。又第
二審以聲請人抗辯系爭款項之轉入係基於正當原因關係，應由聲
請人負舉證責任，係將舉證責任加諸於聲請人，亦即聲請人須自
行證明並無侵權行為，相對人則無庸負舉證責任，進而謂聲請人
有私自移轉系爭款項之侵權行為，有舉證責任錯置之違法，原確
定裁定就此未察，逕認聲請人未表明上訴理由，有適用民事訴訟
法第二百七十七條及第四百七十條規定不當，暨違背本院十七年
上字第九一七號及十九年上字第三八號判例之情事。另原確定裁
定以稅捐機關核課稅捐時，就當事人所得應課何種稅賦之行政處
分，不能拘束民事法院認定事實之職權行使，遂認聲請人之上訴
為不合法，顯有不適用行政程序法第一百十二條第三項規定及本
院五十二年台上字第九六四號判例之違法。又聲請人已於上訴狀
敘明系爭九十四年九月六日收據，僅係為受領人確實有收到收據
上所載之物之證明而已，其上並無當事人不再爭執之文字，第二
審謂該收據為民法上之和解契約，聲請人不應再為爭執，有不適
用民法第七百三十六條及適用民事訴訟法第四百七十條不當之情
形，適用法規顯有錯誤等詞為其論據。
按民事訴訟法第四百九十六條第一項第一款所謂適用法規顯有錯
誤，對本院裁判言，應以該裁判依據第二審所確定之事實而為之
法律上判斷，有適用法規顯有錯誤之情形為限，並不包括漏未斟
酌證據及認定事實錯誤之情形在內，事實審法院認定事實縱有不
當，亦不生適用法規顯有錯誤問題。查前訴訟程序第二審本於取
捨證據、認定事實及解釋契約之職權行使而論斷：(一)兩造之被繼
承人張傳璧生前在銀行之系爭存款新台幣（下同）一千一百八十
八萬九千八百九十六元，嗣於八十八年十二月二十一日流向聲請
人銀行帳戶，並由其提領運用而為受益人，因張傳璧已去世，聲
請人辯稱該款項之轉入係基於正當原因關係，屬積極事實，自應
由其負舉證責任，其先稱系爭款項為張傳璧返還代其保管之投資
款，後改曰為張傳璧生前贈與，前後迥異，復未舉出任何積極證
據證明，參酌卷附所有證據認定張傳璧無贈與之意思及贈與之行
為，復以聲請人得以提出張傳璧之印章多顆之印文，具見其平日
持有張傳璧之多顆印章，依證據優勢原則之比較，相對人指張傳
璧所有系爭存款乃由聲請人擅自提領後存入自己銀行帳戶一節，
為屬可採。(二)相對人並未收受如第二審判決附件一、二、五、六
等文件，亦無證據證明其在該附件三、四文件上用印，且無從知
悉有關張傳璧系爭存款轉入聲請人帳戶，聲請人辯以相對人於九
十一、九十二年間因上開文件而知悉系爭款項贈與之情，自無可
採。參諸相對人自陳其至九十四年五月間始知悉有張傳璧存款贈
與之事，再經財政部台北市國稅局於同年七月二十一日補發遺產
稅核定通知書，及於九十五年四月二十七日提起本件訴訟，堪認
其已於九十五年四月二十七日就張傳璧財產遭侵害之情予以指訴
並有請求返還之意，核未逾二年請求權時效期間。(三)兩造針對張
傳璧在銀行存款加計奠儀，再扣除喪葬費後，予以結算並均分，
相對人因而於九十四年九月六日領取均分後之八十八萬九千六百
八十一元，並於收據上簽名後將收據交付聲請人收執，依該收據
所載之內容，足認兩造於是日已就張傳璧之存款及奠儀、喪葬費
等款項予以結算及分割後由相對人領取該款等情，達於意思表示
一致，係成立民法上和解契約，聲請人自應受該契約之拘束，而
不能再於事後翻異指相對人有溢領情事。從而，相對人依侵權行
為及繼承之法律關係，請求聲請人給付系爭存款之半數即五百九
十四萬四千九百四十八元，即無不合，扣除聲請人請求給付七萬
三千五百元之抵銷抗辯有理由部分後，相對人據以請求聲請人給
付五百八十七萬一千一百四十八元本息，即屬正當，因而維持第
一審所為聲請人此部分敗訴之判決，駁回聲請人該部分之其餘上
訴。嗣原確定裁定以聲請人對於第二審判決提起上訴，雖以該判
決違背法令為由，惟核其上訴理由狀所載內容，無非仍就兩造之
被繼承人有無將系爭款項贈與聲請人之意思，及相對人之請求權
有無罹於時效而消滅等原審取捨證據及認定事實之職權行使，指
摘其為不當，並就原審所為論斷，泛言未論斷或論斷矛盾、違法
，而非表明該判決所違背之法令及其具體內容，暨依訴訟資料合
於該違背法令之具體事實，並具體敘述為從事法之續造、確保裁
判之一致性或其他所涉及之法律見解具有原則上重要性之理由，
難認其已合法表明上訴理由。依首揭說明，應認其上訴為不合法
。次按銀行作業程序有無違反洗錢防治法之規定，對於民事訴訟
就兩造之被繼承人有無將系爭款項贈與聲請人之認定，並無關涉
。而刑事判決所為事實之認定，於獨立之民事訴訟尚且不受其拘
束，稅捐機關核課稅捐時就當事人之所得應課何種稅賦之行政處
分，尤不能拘束民事訴訟法院認定事實之職權行使。聲請人執銀
行作業程序有無違反洗錢防治法之規定及稅捐機關就系爭款項核
課贈與稅，指摘第二審判決認定系爭款項非兩造之被繼承人贈與
聲請人一節為不當，容有誤會，遂認聲請人之上訴為不合法，予
以駁回。經核原確定裁定並無適用法規顯有錯誤之情形。聲請人
所指各節及援引之法條及本院判例，仍屬事實當否之問題，均與
適用法規顯有錯誤無涉，其據以聲請再審，求予廢棄原確定裁定
，不能認為有理由。
據上論結，本件聲請為無理由。依民事訴訟法第九十五條、第七
十八條，裁定如主文。
中    華    民    國  九十九  年    一    月  二十一  日
                      最高法院民事第五庭
                          審判長法官  朱  建  男
                                法官  顏  南  全
                                法官  林  大  洋
                                法官  沈  方  維
                                法官  鄭  玉  山
      本件正本證明與原本無異
                                      書  記  官
中    華    民    國  九十九  年    二    月    二    日
                                                      K

司法院資訊處製作；財團法人民間司法改革基金會備份。
